【裁判字號】    98,易,254
【裁判日期】    980519
【裁判案由】    詐欺
【裁判全文】
臺灣高雄地方法院刑事判決               98年度易字第254號
公  訴  人  臺灣高雄地方法院檢察署檢察官
被      告  丙○○原名蔡尚華.
上列被告因詐欺案件，經檢察官提起公訴（97年度偵字第26912
號），本院判決如下：
    主  文
丙○○幫助犯詐欺取財罪，處拘役伍拾日，如易科罰金，以新臺
幣壹仟元折算壹日。
    事  實
一、丙○○可預見將所有金融機構帳戶存摺、提款卡、提款密碼
    等（下稱帳戶資料）提供他人使用，恐被利用作為人頭帳戶
    ，供被詐欺之人匯款之用，竟仍基於幫助他人詐欺取財之未
    必故意，於民國97年7 月間（該月25日前）之某時，在某不
    詳處所，將其申設之中華郵政股份有限公司（下稱中華郵政
    ）高雄五塊厝郵局之帳號第0000000-0000000 號之帳戶資料
    ，提供予年籍姓名不詳綽號「王姐」之成年人（下稱「王姐
    」）所組成之詐欺犯罪集團使用。嗣該詐騙集團成員基於意
    圖為自己不法所有之詐欺犯意，以電話向乙○○佯稱：在雅
    虎購物網站購買之物品新臺幣（下同）1,500 元已成交，惟
    當初匯入之帳戶係供客戶以12期分期付款之約定帳戶，因頭
    期款1,500 元已給付，為避免陸續再扣款11次則須終止扣款
    作業，而此作業需要乙○○提供匯款帳戶之客服電話，以協
    助解除分期扣款作業云云，隨即由另一名姓名年籍不詳自稱
    「郵局服務專員」之詐欺集團成員以電話向乙○○詐稱：為
    終止分期付款業務，需乙○○配合以ATM 辦理轉帳云云，致
    乙○○陷於錯誤，而依對方之指示，於97年7 月25日晚間23
    時11分31秒許，以網路ATM 匯款21,627元（含手續費17元）
    至上揭帳戶內；嗣乙○○發覺有異，始知受騙。
二、案經高雄市政府警察局苓雅分局報請臺灣高雄地方法院檢察
    署檢察官偵查起訴。
    理  由
壹、證據能力部分：
一、按被告以外之人於偵查中向檢察官所為陳述，除顯有不可信
    之情況者外，得為證據，同法第159 條之1 第2 項定有明文
    。次按刑事訴訟法第159 條之1 第2 項所稱得為證據之被告
    以外之人於偵查中向檢察官所為之陳述，係指依法應具結而
    已具結，並經被告或其辯護人行使反對詰問權者於偵查中向
    檢察官所為之陳述，得作為論罪之基礎，最高法院著有96年
    度臺上字第476 號判決意旨可資參照。本件證人即被告丙○○之男友於偵查中所為之陳述，已依法具結（見偵卷第25頁
    ），可擔保其係據實陳述，而被告對於上開證人向檢察官所
    為之陳述，未曾主張有何違法取供之情形，本院亦查無檢察
    官有以不正方法取證之情事，足認證人即被告丙○○之男友
    甲○○於偵查中向檢察官所為之陳述，並無任何顯有不可信
    之情況。且證人即被告丙○○之男友甲○○復於本院審理時
    到庭結證，且經檢察官、被告及辯護人之詰問，是揆諸上開
    見解，證人即被告丙○○之男友甲○○於偵查中之陳述，具
    有證據能力，得為本案之證據。
二、按被告以外之人於審判外之言詞或書面陳述，除法律有規定
    者外，不得作為證據，刑事訴訟法第159 條第1 項固定有明
    文；惟被告以外之人於審判外之陳述，雖不符刑事訴訟法第
    159 條之1 至第159 條之4 之規定，而經當事人於審判程序
    同意作為證據，法院審酌該言詞陳述作成時之情況，認為適
    當，亦得為證據；或當事人、代理人或辯護人於法院調查證
    據時，知有刑事訴訟法第159 條第1 項不得為證據之情形，
    而未於言詞辯論終結前聲明異議者，視為有前項之同意，同
    法第159 條之5 亦有明文。查證人即被害人乙○○於警詢之
    證詞、上開帳戶96年12月22日提款卡申請書郵政存儲金印鑑
    單、上揭帳戶最新交易資料、臺灣銀行網路銀行交易明細表
    、中華郵政高雄郵局97年11月6 日高營字第0972002578號函
    暨所附之上揭帳戶立帳申請書及客戶歷史交易清單、上揭帳
    戶存簿儲金簿各1 份等，性質上雖均屬傳聞證據，且查無符
    合同法第159 條之1 至之4 等前4 條之情形，然均據本院於
    調查證據程序逐一提示並告以要旨，檢察官、被告均知該等
    證據為被告以外之人之審判外陳述，雖不符前4 條之規定，
    然檢察官及被告於審判程序中均未曾聲明異議，並同意將之
    作為證據（見本院98年度審易字328 號卷第16頁），本院復
    審酌該等言詞或書面陳述作成時之情況均屬正常，且與本案
    相關之待證事實具有關連性，認適當作為證據，依前開之規
    定，認上開陳述均具有證據能力，合先敘明。
貳、實體部分：
一、訊據被告丙○○固坦承上揭帳戶資料係伊所申辦，並於上揭
    時地將該帳戶資料交予「王姐」之事實，惟矢口否認有何幫
    助詐欺犯行，辯稱：伊當時係因向「王姐」借錢，才將上揭
    帳戶交給「王姐」做擔保，並作為便於匯款還錢予「王姐」
    之用，在97年8 月間還完款後，「王姐」就將上揭帳戶資料
    還給伊云云。惟查：
（一）上揭帳戶資料為被告丙○○所申辦，且被害人乙○○於上
      揭時、地，因受詐騙集團成員行騙而陷於錯誤，依照指示
      將21,627元轉帳匯至上揭被告丙○○所有之上開郵局帳戶
      之事實，為被告丙○○所不爭執，並據證人即被害人乙○○於警詢證述明確（見警卷第4 頁至第6 頁），復有卷附
      之上開帳戶96年12月22日提款卡申請書郵政存儲金印鑑單
      、上揭帳戶最新交易資料、臺灣銀行網路銀行交易明細表
      、中華郵政高雄郵局97年11月6 日高營字第0972002578號
      函暨所附之上揭帳戶立帳申請書及客戶歷史交易清單、上
      揭帳戶存簿儲金簿各1 份等附卷可稽，是上揭被害人乙○○遭人詐欺取財之事實，堪可認定。
（二）被告丙○○雖以上開情詞置辯，惟查：
  １、查被告丙○○於警詢時先辯稱：伊係向「王姐」借10,000
      元，「王姐」要伊提供上揭帳戶資料作為抵押，且「王姐
      」要求伊每3 日還錢1,000 元，為方便匯款還錢予「王姐
      」再由「王姐」持提款卡提領匯款，才將上揭帳戶資料交
      予「王姐」云云（見警卷第2 頁），然查金融帳戶為個人
      之理財工具，而政府開放金融業申請設立後，金融機構大
      量增加，一般民眾皆可以存入最低開戶金額之方式自由申
      請開設金融帳戶，並無任何特殊之限制，因此一般人申請
      存款帳戶極為容易而便利，且得同時在不同金融機構申請
      多數存款帳戶使用，並無使用他人帳戶之必要，此為一般
      日常生活所熟知之常識，是即使認「王姐」確有借款予被
      告丙○○之情，而被告丙○○亦有為還款而需匯款予「王
      姐」之必要，惟衡之常情，應僅需由「王姐」提供帳戶號
      碼交由被告丙○○按時匯款還錢即可，豈有迂迴先要求被
      告丙○○提供上揭帳戶並按時匯款至該帳戶內後，再由「
      王姐」持上揭該帳戶提款卡予以領款之必要；再者，被告
      丙○○係於97年7 月間交付該帳戶資料予「王姐」乙節為
      被告丙○○所自承，另查97年7 月間（被害人於97年7 月
      25日轉帳匯款前）該帳戶之餘款所剩無幾乙情，有上揭帳
      戶客戶歷史資料交易清單附卷可查（見偵卷第17頁），則
      被告丙○○交付該帳戶資料予「王姐」之時，該帳戶資料
      顯無任何擔保債權之功能，是即使「王姐」確有借款予被
      告丙○○之情，然「王姐」豈有同意以持有該帳戶資料作
      為擔保對丙○○債權之可能；是被告丙○○上揭辯詞，顯
      與常情不合；且次查被告丙○○另於偵訊時辯稱：伊向「
      王姐」借錢10,000元，實拿9,000 元，每3 天「王姐」會
      叫一名男子向伊收1,000 元，直至還完10,000元云云（見
      偵卷第5 頁），則其前後供述亦已不合；是被告丙○○之
      辯稱顯與常情不符，且前後不一，顯係推諉卸責之詞，並
      不足採。
  ２、又自實施詐欺之人角度審酌，其既知利用他人之帳戶掩飾
      犯罪所得，應非愚昧之人，當知社會上一般正常之人，如
      帳戶存摺、印鑑章、提款卡、提款密碼遺失或遭竊，為防
      止拾得或竊得之人盜領其存款或做為不法使用，而徒增訟
      累，必於發現後立即報警或向金融機構辦理掛失止付，在
      此情形下，如仍以該帳戶作為犯罪工具，則在其向他人詐
      欺，致使被害人將款項匯入該帳戶後，極有可能因帳戶所
      有人掛失止付而無法提領，則其大費周章從事於犯罪之行
      為，甘冒犯罪後遭追訴、處罰之風險，卻只能平白無故替
      原帳戶所有人匯入金錢，而無法得償犯罪之目的，此等損
      人不利己之舉，又豈是聰明狡詐之罪犯所會犯之錯誤。換
      言之，從事此等財產犯罪之不法份子，若非確知該帳戶所
      有人不會去報警或掛失止付，以確定其等能自由使用該帳
      戶提款、轉帳，則其等應不至於以該帳戶從事於財產犯罪
      。是上開帳戶資料既確有遭詐欺集團用於向被害人乙○○
      詐欺取財之事實，從而客觀上當可合理推斷被告丙○○確
      有提供上開帳戶資料予詐欺取財集團成員，而供詐欺犯罪
      集團持向被害人詐取財物之情無訛。
（三）再者，在金融機構開設帳戶、請領存摺及金融卡，係針對
      個人身分之社會信用而予以資金流通，具有強烈之屬人性
      格，而金融帳戶作為個人理財工具，申請開設並無任何特
      殊之限制，一般民眾皆得以存入最低開戶金額之方式申請
      取得，且同一人均得在不同之金融機構申請數個存款帳戶
      使用，乃眾所週知之事實，苟見有不詳人士向他人蒐集金
      融帳戶使用，自屬可疑。況且近年來社會上各式詐財手段
      迭有所聞，而被告丙○○亦曾因提供行動電話門號供詐欺
      團使用，而經本院於97年6 月9 日以97年度審簡字第636
      號判決有罪在案，此有上揭本院判決及臺灣高等法院被告
      前案紀錄表附卷可考（見本院卷第5 頁；偵卷第6 頁、第
      7 頁），是被告丙○○對於詐欺集團各種詐財方式，應無
      不知之理。從而本件被告丙○○對於擅將上開帳戶資料交
      予某不詳成年人，極可能遭濫用於對不特定人訛詐財物，
      並使偵查機關不易循線偵查一節，應有所預見而仍為之，
      主觀上顯有容認上揭犯罪事實發生之意欲，故被告確有幫
      助該詐欺犯罪集團成員利用上開帳戶實施詐欺取財犯行之
      不確定故意甚明。又按刑法上之幫助犯，係指以幫助之意
      思，對於正犯資以助力，而未參與實施犯罪之行為者而言
      ，如就構成犯罪事實之一部，已參與實施即屬共同正犯（
      最高法院49年度臺上字第77號判例可資參照）；是依被害
      人乙○○所述遭某不詳人士詐欺過程觀之，對方均係藉由
      電話交談方式與之聯絡，彼此未曾謀面，然查無其他證據
      足資證明被告確有參與此一詐欺犯行，又依卷內諸般事證
      ，僅堪證明實際對被害人施以詐騙金錢之行為者，為該不
      詳人士，被告則係單純將上開帳戶資料交付他人作為受騙
      者匯入款項之用，核其性質，應屬詐欺取財構成要件以外
      之協助行為，當認係基於幫助之犯意而為詐欺構成要件以
      外之行為，方屬適法。
（四）至證人即被告丙○○之男友甲○○雖於偵訊、本院證稱：
      被告看報紙分類廣告後，確實有拿郵局之存簿、提款卡及
      身分證影本向地下錢莊借錢，之後對方派一名男子每3 日
      收錢1 次云云，然查其於偵訊時另證稱：被告總共借5,00
      0 元，預扣1,000 元，實拿4,000 元云云（見偵卷第22頁
      ），業與被告丙○○所供陳：伊向「王姐」借10,000元，
      預扣1,000 元，實拿9,000 元云云明顯不合（見偵卷第5
      頁），是其證詞是否可信，已非無疑；且查證人於本院審
      理時另證陳：借錢的過程係被告自己去接洽，其沒有看見
      ，其亦未看見被告交付存簿等物的情形，均是被告跟其說
      的等語（見本院卷第19頁），足知證人甲○○所述證詞情
      節均係被告丙○○所告知，其並未親自見聞；則據上，其
      所為證詞要無作為有利於被告丙○○認定依據之餘地。
（五）綜上所述，被告丙○○雖始終否認有何幫助詐欺取財犯行
      ，然揆諸上開說明，及本院審酌卷載各項證據交互判斷，
      堪認被告丙○○確有交付上開帳戶資料予詐欺犯罪集團成
      員，供詐欺犯罪集團持之以上述方式訛詐被害人乙○○等
      情，至為明灼。職是，被告丙○○辯解不足採信，本件事
      證明確，其犯行洵堪認定。
二、核被告丙○○所為，係犯刑法第30條第1 項、第339 條第1
    項之幫助詐欺取財罪。被告丙○○係幫助犯，衡諸其犯罪情
    節，爰依刑法第30條第2 項規定，按正犯之刑減輕之。爰審
    酌被告丙○○既知詐騙行為猖獗，仍提供其帳戶資料予犯罪
    成員使用，除使詐騙集團便於詐騙被害人外，並造成國家查
    緝犯罪之困難，嚴重破壞社會治安及金融秩序，所為實不足
    取，犯後又否認犯行，毫無悔意，態度不佳，惟慮及被害人
    損失之金額非鉅，暨其犯罪動機、目的、生活狀況、犯罪所
    生之損害等一切具體情狀，量處如主文所示之刑，並諭知易
    科罰金之折算標準。
三、據上論斷，應依刑事訴訟法第299 條第1 項前段，刑法第30
    條、第339 條、第41條第1 項前段，刑法施行法第1 條之1
    ，判決如主文。
本案經檢察官靳隆坤到庭執行職務。
中    華    民    國    98    年    5     月    19    日
                  刑事第十三庭  審判長法  官   簡志瑩
                                      法  官   曾子珍
                                      法  官   王參和
以上正本證明與原本無異。
如不服本判決應於收受送達後10日內向本院提出上訴書狀，並應
敘述具體理由；如未敘述上訴理由者，應於上訴期間屆滿後20日
內向本院補提理由書（均須按他造當事人之人數附繕本）「切勿
逕送上級法院」。
中    華    民    國    98    年    5     月    20    日
                                      書記官   陳惠玲
附錄本判決論罪科刑法條：
中華民國刑法第339條
意圖為自己或第三人不法之所有，以詐術使人將本人或第三人之
物交付者，處5 年以下有期徒刑、拘役或科或併科1 千元以下罰
金。
以前項方法得財產上不法之利益或使第三人得之者，亦同。
前二項之未遂犯罰之。


司法院資訊處製作；財團法人民間司法改革基金會備份。
